臺灣臺中地方法院刑事判決
110年度易字第1126號
公  訴  人  臺灣臺中地方檢察署檢察官
被      告  林宏陞


選任辯護人  趙建興律師
上列被告因妨害名譽案件，經檢察官提起公訴（110年度偵字第2
069號），本院判決如下：
    主    文
林宏陞犯散布文字誹謗罪，處有期徒刑參月，如易科罰金，以新
臺幣壹仟元折算壹日。
    犯罪事實
一、林宏陞於民國107年5月間，因牙齒問題至侯俊安經營之俊美
    牙醫診所就醫，因不滿侯俊安提出之診療計畫，並認為侯俊
    安有意隱瞞診療過程可能拔牙之問題，竟意圖散布於眾，基
    於散布文字誹謗之接續犯意，而於附表所示之時間，在不詳
    處所，利用不詳設備連結至附表所示不特定多數人得以共見
    之網站，接續分段張貼如附件所示文章，以此方式表示侯俊
    安為只顧賺錢且會欺瞞患者之牙醫，而指摘足以貶損侯俊安
    在社會上之人格及聲譽地位之事。
二、案經侯俊安訴由臺灣臺中地方檢察署檢察官偵查起訴。
    理    由
一、本判決下述所引用被告林宏陞以外之人於審判外之供述證據
    ，均經本院於審判時當庭直接提示而為合法調查，檢察官及
    被告均同意作為證據，辯護人對證據能力亦未爭執（見本院
    卷第57頁），而本院審酌上開供述證據資料製作時之情況，
    並無不當取供或證明力明顯過低之瑕疵，認以之作為證據應
    屬適當，依刑事訴訟法第159 條之5 規定，認均具有證據能
    力。至本案所引用之其餘非供述證據，並無證據證明係實施
    刑事訴訟程序之公務員違背法定程序所取得，依刑事訴訟法
    第158 條之4 反面解釋，應認均具有證據能力，併此敘明。
二、認定犯罪事實所憑之理由及證據
  ㈠訊據被告固坦承有於附表所示時間及網站，公開發表如附件
    所示文章等情，惟矢口否認有何散布文字誹謗犯行，辯稱：
    是告訴人先騙我，後來我看到關於牙醫的新聞，一想到自身
    的經歷就會害怕，故蒐集相關資料後發布在網路上，且我發
    布的文章都很完整，如果要定我的罪，我不服氣云云（見本
    院卷第57頁、第61頁）。辯護人則替被告辯護稱：被告本案
    係基於其自身診療經歷，認告訴人侯俊安之診療結果及醫德
    有可議之處，進而在網路上分享經驗，當屬言論自由保障範
    疇，請為被告無罪之諭知等語（見本院卷第63頁、第71頁）
    。經查：
  ⒈被告於上開時、地，在附表所示不特定多數人得以共見之網
    站上，分段張貼如附件所示之文章等情，業據被告於偵查及
    本院審理中供述明確（見偵卷第21頁、本院卷第29頁、第61
    頁），核與告訴人於偵查之陳述相符（見偵卷第11頁至第12
    頁、第20頁），並有被告提出之文章資料及如附表所示網站
    之列印資料在卷可佐（見偵卷第27頁至第32頁、第35頁至第
    261頁），此部分之事實，堪以認定。
  ⒉按刑法第310條第1項之誹謗罪，係以意圖散布於眾，而指摘
    或傳述足以毀損他人名譽之事者，為其構成要件。其所謂「
    誹謗」，乃指對於具體事實有所指摘及傳述，而足以損害他
    人名譽者而言（最高法院107年度台上字第2402號判決意旨
    參照）。次按言論自由為憲法第11條明文保障之基本權利，
    國家應給予最大限度之維護，僅於符合憲法第23條規定意旨
    之範圍內，才得以法律規定予以合理之限制。刑法第310條
    第1、2項之誹謗罪，即係國家為兼顧對個人名譽、隱私及公
    共利益之保護而設，為免過度限制言論自由，行為人所指摘
    或傳述之具體事實，須足以毀損他人之名譽（即他人之社會
    評價或地位），始成立犯罪。而是否足以毀損他人之名譽，
    須綜合觀察被害人之身分、地位及行為人指摘或傳述之事實
    內容（含其遣詞用字、運句語法及所引發之適度聯想），依
    一般社會通念，客觀判斷被害人之社會評價或地位是否有遭
    貶損之危險。至於被害人之主觀感受則非所問（最高法院10
    9年度台上字第4046號判決意旨參照）。
  ⒊觀諸被告張貼如附件所示文章，雖被告有使用「黑心牙醫」
    等用語，然依文章整體內容觀之，其係具體指摘告訴人於治
    療被告顳顎關節疼痛時有欺瞞治療方式、隱瞞美容療程、高
    額收費、態度惡劣等情事，客觀上足使瀏覽者理解該等內容
    均在具體指述身為牙醫之告訴人於執行業務時會為了賺錢而
    設計、欺騙患者，核屬對於具體事實所為指摘，並非僅係抽
    象謾罵或單純意見評論；且衡諸我國社會現況及倫理觀念，
    被告上開留言已足以貶損告訴人之人格及社會評價。被告發
    表之上開內容皆屬誹謗他人名譽之文字無訛。
  ⒋另參諸卷附如附表所示網站之列印資料（見偵卷第35頁至第2
    61頁），可見各網站均可供瀏覽網站之訪客在網站中留言，
    並無嚴格之條件限制，且亦多有除被告外之其餘網站訪客之
    留言紀錄，參以被告於本院審理中復供稱：本案貼文都是我
    自己蒐集資料後，再到網站上張貼分享，之後告訴人也有在
    我的文章下面留言嗆我等語（見本院卷第61頁），足認被告
    張貼如附件所示文章，已達散布於眾之程度。被告身為各網
    站之瀏覽、使用者，對於不特定多數人均得瀏覽其所張貼之
    文章等情，自難諉為不知。是以，被告明知不特定多數人均
    得瀏覽如附表所示之網站內容，仍執意在該各網站發表如附
    件所示之文章，被告主觀上顯有將如附件所示文章散布於眾
    之意圖。又依文義解釋及社會一般通念為客觀判斷，被告本
    案發表之內容，足使一般人對告訴人之醫德、醫術生負面評
    價，致影響告訴人社會地位，已如前述，佐以被告於行為時
    係成年人，於本院審理時自承其教育程度為高職畢業等語（
    見本院卷第62頁），足徵其係智識正常而具有相當社會經歷
    之人，對於其本案所指摘之內容足以毀損告訴人名譽之事，
    自應有所知悉，卻仍決意加以指摘，被告主觀上顯然已具損
    害告訴人名譽事項之故意甚明。
　⒌被告及辯護人雖以上詞置辯，惟按對於所誹謗之事，能證明
    其為真實者，不罰。但涉於私德而與公共利益無關者，不在
    此限，刑法第310條第3項定有明文。而前揭條文所定「對於
    所誹謗之事，能證明其為真實者」，並非指摘或傳述誹謗事
    項之行為人，必須自行證明其言論內容確屬真實，始能免於
    刑責，行為人雖不能證明言論內容為真實，但依其所提證據
    資料，認為行為人有相當理由確信其為真實者，即不能以誹
    謗罪之刑責相繩（司法院釋字第509號解釋意旨參照）。準
    此，行為人須提出相當證據資料以供查證，且該等證據資料
    足以證明行為人有相當理由確信誹謗內容為真實，始能享有
    免責不罰之結果。然而，言論內容縱屬真實，如純屬個人私
    德而與公共利益無關，依刑法第310條第3項但書規定，仍無
    法解免於誹謗罪責之成立。所謂公共利益，乃指有關社會大
    眾之利益，至於所謂私德，則指個人私生活領域範圍內，與
    人品、道德、修養等相關之價值評斷事項而言。而是否僅涉
    及私德與公益無關，應就告訴人之職業、身分或社會地位，
    依一般健全之社會觀念，就社會共同生活規範，客觀觀察是
    否有足以造成不利益於大眾之損害定之。查被告本案所指摘
    告訴人「騙我說牙齒要矯正才會好」、「只想賺錢」、「趁
    人之危」等情事，業據告訴人於本院審理中否認（見本院卷
    第30頁），而被告除自身主觀感受外，亦未提出其他佐證足
    資證明其上開指摘事項是否屬實，且被告本案所指摘之內容
    ，已非單純對於自身就醫經驗之分享，而係具體指摘告訴人
    之醫術及醫德，又被告所指摘之事項僅涉及個人私德，而與
    公共利益無涉，自無刑法第310條第3項前段免責不罰規定適
    用之餘地，是被告及辯護人前揭辯詞，均無足採。
　㈡綜上所述，被告及辯護人前揭所辯均不足採。本案事證明確
    ，被告上開犯行堪以認定，應依法論科。
三、論罪科刑
　㈠刑法第310條業於108年12月25日修正公布，自同年月27日生
    效施行。惟按連續、接續或繼續犯之行為過程中，遇有刑罰
    之法律變更時，其一部行為涉及舊法，一部行為涉及新法者
    ，仍應依最後行為時之法律處斷（最高法院96年度台上字第
    2162號判決要旨可參），查被告本案所為散布文字誹謗之犯
    行屬接續犯（詳下述），其一部行為在上開條文修正前，一
    部行為在修正後，揆諸前開說明，仍應依最後行為時即修正
    後刑法第310條處斷。且上開條文之修正，僅係將原有錯綜
    之法律規定化繁為簡，核與單純之文字修正無異，尚無關於
    有利或不利於行為人之情形，自不生新舊法比較之問題，而
    應依一般法律適用原則，適用裁判時法，合先敘明。
　㈡核被告所為，係犯刑法第310條第2項之散布文字誹謗罪。被
    告於上揭時、地，多次在如附表所示之網站張貼文字之各舉
    止，散布內容相同，且係於相近時間密接為之，犯罪目的與
    侵害法益復同一，在刑法評價上以視為數個舉動之接續施行
    ，合為包括之一行為予以評價較為合理，應認係接續犯而論
    以一散布文字誹謗罪。
　㈢起訴書雖疏未論及被告如附表編號5、編號8至編號10所示犯
    行，惟被告此部分犯行與經起訴如附表編號1至編號4、編號
    6至編號7所示部分，具有接續犯之實質上一罪關係，應為起
    訴效力所及，本院自得併予審究。
　㈣爰以行為人之責任為基礎，審酌被告為具有相當社會歷練之
    成年人，僅因至告訴人經營之牙醫診所求診時，對告訴人之
    診療結果及方案有所不滿，竟恣意利用傳播資訊能力強大且
    無遠弗屆之網際網路，於附表所示時間、網站上，接續散布
    附件所示之文章內容，詆毀告訴人之聲譽，對告訴人在社會
    上之人格及聲譽評價造成貶損，犯罪所生損害程度非輕。另
    考量被告否認犯行，且於本院審理中仍舊因相同理由謾罵告
    訴人（見本院卷第59頁至第61頁、第101頁至第109頁），未
    見悔意之犯後態度，兼衡其犯罪手段、動機、智識程度、生
    活狀況（見本院卷第62頁）等一切情狀，量處如主文所示之
    刑，並諭知易科罰金之折算標準。
四、被告在如附表所示之網站發表言論所使用之設備，衡情應為
    生活常見之物，非屬違禁物，縱未予宣告沒收，對於犯罪預
    防及社會防衛效果亦不生重要影響，因未據扣案，復無證據
    證明為被告所有，為節約司法資源，應認欠缺刑法上之重要
    性，爰依刑法第38條之2第2項規定，不予宣告沒收或追徵。
據上論斷，應依刑事訴訟法第299條第1項前段，刑法第310條第2
項、第41條第1項前段，刑法施行法第1條之1第1項，判決如主文
。
本案經檢察官鐘祖聲提起公訴，檢察官陳君瑜到庭執行職務。
中　　華　　民　　國　　110 　年　　10　　月　　19　　日
                  刑事第五庭    法  官  黃世誠
以上正本證明與原本無異。
如不服本判決應於收受送達後20日內向本院提出上訴書狀，並應
敘述具體理由；其未敘述上訴之理由者，應於上訴期間屆滿後20
日內向本院補提理由書（均須按他造當事人之人數附繕本）「切
勿逕送上級法院」。
告訴人或被害人如不服判決，應備理由具狀向檢察官請求上訴，
上訴期間之計算，以檢察官收受判決正本之日起算。
　　　　                        書記官  張捷菡
中　　華　　民　　國　　110 　年　　10　　月　　19　　日
附表
編號 網站 時間 卷證出處  1 部落新世界 108 年4 月17日晚上8 時44分許 偵卷第43頁至第45頁   108 年4 月17日晚上8 時45分許 偵卷第41頁至第43頁   108 年4 月17日晚上8 時47分許 偵卷第41頁   109 年8 月4 日上午6 時分46許 偵卷第37頁至第39頁   109 年8 月4 日上午6 時47分許 偵卷第35頁至第37頁  2 痞客邦「minhess→牽著手一直走下去...」 107 年12月18日晚上7 時17分許 偵卷第53頁至第55頁   108 年2 月24日上午5 時17分許 偵卷第57頁   108 年6 月27日中午12時54分許 偵卷第59頁  3 痞客邦「雪青的部落格」 108 年10月13日晚上6 時15分許 偵卷第65頁至第67頁   108 年10月13日晚上6 時17分許 偵卷第67頁至第69頁   108 年10月13日晚上6 時20分許 偵卷第69頁至第71頁   109 年8 月19日下午1 時45分許 偵卷第71頁至第73頁  4 痞客邦「顳顎關節障礙一事」 107 年12月11日上午11時21分許 偵卷第83頁至第85頁   108 年5 月17日晚上11時33分許 偵卷第87頁至第89頁   109 年3 月31日晚上9 時41分許 偵卷第89頁  5 痞客邦「寶特瓶躲貓貓」（起訴書未記載此部分犯行） 109 年8 月4 日上午6 時30分許 偵卷第117頁、第121 頁、第125頁、第129 頁至第131頁   109 年8 月4 日上午6 時31分許 偵卷第133頁至第135頁  6 痞客邦「cheershen的部落格」 107 年12月11日晚上10時5 分許 偵卷第139頁   108 年2 月24日上午5 時10分許 偵卷第143頁   109 年6 月9 日上午6 時13分許 偵卷第143頁  7 痞客邦「去去閣樓的G點不良村二棧」 107 年12月3 日上午6 時36分許 偵卷第175頁   107 年12月3 日上午6 時38分許 偵卷第177頁   108 年2 月24日下午5 時16分許 偵卷第179頁   108 年8 月12日中午12時35分許 偵卷第179頁至第181 頁   109 年3 月22日上午7 時2 分許 偵卷第181頁  8 痞客邦「Blue Box」（起訴書未記載此部分犯行）  108 年4 月10日晚上9 時30分許 偵卷第189頁至第191 頁   108 年4 月10日晚上9 時36分許 偵卷第193頁   108 年9 月25日晚上9 時分39許 偵卷第195頁   109 年5 月19日晚上7 時19分許 偵卷第197頁  9 痞客邦「You-Change華仔的物理治療紀錄」（起訴書未記載此部分犯行） 109 年7 月7 日中午12時1 分許 偵卷第207頁至第209 頁   109 年7 月7 日中午12時2 分許 偵卷第211頁   109 年7 月7 日中午12時3 分許 偵卷第213頁  10 痞客邦「Polly」（起訴書未記載此部分犯行） 109 年3 月18日晚上6 時37分許 偵卷第255頁至第257 頁   109 年3 月18日晚上6 時41分許 偵卷第259頁、第239 頁 
附錄論罪科刑法條
中華民國刑法第310條
意圖散布於眾，而指摘或傳述足以毀損他人名譽之事者，為誹謗
罪，處1年以下有期徒刑、拘役或1萬5千元以下罰金。
散布文字、圖畫犯前項之罪者，處2年以下有期徒刑、拘役或3萬
元以下罰金。
對於所誹謗之事，能證明其為真實者，不罰。但涉於私德而與公
共利益無關者，不在此限。
【附件】
被告張貼之文章